臺灣高等法院高雄分院民事判決　　　　 100年度上易字第75號
上　訴　人　鄭秀珠
訴訟代理人　林中禾
被 上 訴人　王春貴
訴訟代理人　任進福律師
上列當事人間請求損害賠償事件，上訴人對於民國99年12月29日
臺灣高雄地方法院98年度訴字第946 號第一審判決提起上訴，本
院於100 年4 月19日言詞辯論終結，判決如下：
    主  文
上訴駁回。
第二審訴訟費用由上訴人負擔。
    事 實 及 理 由
一、被上訴人主張：被上訴人於民國92年10月7 日向訴外人蘇賜
    福購買其所有坐落於高雄縣路竹鄉○○段275-2 地號土地（
    下稱系爭土地），雙方約定價金新台幣( 下同)729萬元，並
    登記為被上訴人指定之原審原告黃戀媚所有，土地增值稅由
    被上訴人負擔30萬元，餘由蘇賜福負擔。並共同委任土地代
    書即原審被告林中禾，林中禾再複委任上訴人辦理土地過戶
    。被上訴人將供繳付土地增值稅之30萬元支票交予上訴人收
    受。詎上訴人未得被上訴人之同意，竟擅以創設性共有物分
    割之節稅方式辦理所有權移轉登記，被上訴人嗣後始知以上
    開方式節稅，嗣後出售系爭土地時，將被課巨額土地增值稅
    。而系爭土地移轉登記為黃戀媚所有時，既無須繳納土地增
    值稅，被上訴人支付30萬元予上訴人，係無法律上原因而受
    損害，上訴人受有利益。爰依不當得利之法律關係，請求上
    訴人給付被上訴人30萬元自98年11月11日起至清償日止，按
    年息5%計算之利息。（被上訴人逾上開請求；及黃戀媚請求
    上訴人、林中禾部分，均經原審駁回，被上訴人及黃戀媚均
    未聲明不服，而告確定）
二、上訴人則以：其經被上訴人與蘇賜福同意以創設性共有物分
    割之方式辦理節稅事宜，被上訴人給付之30萬係供辦理節稅
    之用。而上訴人以共有物分割登記方式辦理系爭土地之節稅
    時，須代購入其他土地登記為共有，再與系爭土地辦理共有
    土地分割始得完成，系爭30萬用以支付向訴外人鄭玉清購買
    土地之價款，且上訴人受任辦理節稅而支付鄭玉清之30萬元
    ，應由被上訴人負擔，被上訴人並無損害，上訴人無不當得
    利等語，資為抗辯。
三、原審就被上訴人上開請求，判決上訴人敗訴，上訴人不服，
    於本院聲明(一)原判決不利於上訴人部分廢棄。(二)上開廢棄部
    分，被上訴人在第一審之訴駁回。被上訴人於本院聲明: 上
    訴駁回。
四、兩造不爭執事項：
  (一)被上訴人於92年10月7 日，以價金729 萬元向蘇賜福購其所
    有之系爭土地，並約定登記為黃戀媚所有。系爭土地之土地
    增值稅，雙方約定由被上訴人負擔30萬元，其餘由蘇賜福負
    擔。依系爭土地之買賣契約所載，雙方同意系爭土地買賣之
    土地增值稅辦理節稅。上訴人為系爭買賣契約之立會人。
  (二)依土地登記申請書上所載，林中禾係受委任辦理系爭土地所
    有權移轉登記事宜，嗣林中禾又複委任其妻即上訴人辦理。
  (三)上訴人將坐落臺南縣永康市○○段218 之44地號、臺南縣新
    市鄉○○段761 地號、臺南市○區○○段1053之9 地號土地
    及系爭土地辦理合併分割後，將系爭土地以共有物分割之原
    因辦理所有權移轉登記予黃戀媚（下稱創設性共有物分割方
    式）。
  (四)黃戀媚於97年7 月4 日將系爭土地中部分面積8.02平方公尺
    土地（重測分割後為大仁段521-1 地號），出售並登記與訴
    外人葉朝彬。該部分土地增值稅由蘇賜福之子蘇定國給付
    33,117元予黃戀媚。
  (五)上訴人收取被上訴人支付土地增值稅30萬元之支票，嗣該支
    票款入上訴人之兄即鄭玉清之帳戶。
  (六)臺南市○區○○段1059之3 地號土地在92年10月23日登記為
    鄭玉清所有，92年11月26日買賣登記為黃戀媚與蘇賜福共有
    ，92年12月30日分割登記為蘇賜福所有，93年2 月20日買賣
    登記為訴外人陳淑來所有，93年8 月18日信託登記為林中禾
    所有，94年8 月26日買賣登記為訴外人財團法人臺南市取得
    私有既成道路基金會所有，96年3 月22日贈與登記為訴外人
    臺南市所有，該土地的公告現值每平方公尺三萬元，面積為
    68平方公尺。
五、兩造爭執事項：
  (一)被上訴人交付之30萬元係為供繳納土地增值稅之用或辦理節
    稅使用？
  (二)上訴人受領30萬元是否無法律上原因？是否因而受利益？被
    上訴人是否因而受損害？
六、被上訴人交付之30萬元係為供繳納土地增值稅之用或辦理節
    稅使用？
  (一)經查:
  1.被上訴人與蘇賜福買賣系爭土地時，契約書記載土地增值稅
    由被上訴人負擔30萬元，其餘由出賣人蘇賜福負擔，且雙方
    同意辦理節稅等情，有系爭土地買賣契約書可稽（附原審卷
    第194-195 頁），並由上訴人辦理系爭土地移轉登記事宜等
    情，為兩造所不爭執，堪信為真。而被上訴人所交付之30萬
    元支票之金額與系爭土地買賣契約書上所記載之「土地增值
    稅由被上訴人負擔30萬元」之金額相符，是以被上訴人主張
    該30萬元係為供繳納土地增值稅之用，尚非虛詞。
  2.又證人蘇定國證稱：簽約當時我有在場，本來我父親（即蘇
    賜福）是希望土地1 坪11萬元賣清的，但王春貴( 即被上訴
    人）不要，所以王春貴說要出30萬元補貼土地增值稅，超過
    的部分由我們負擔，當時我沒有聽到鄭秀珠( 即上訴人) 說
    拿30萬元要買地的事等語（原審卷第386-388 頁）。參諸代
    書費用為蘇賜福負擔，證人蘇定國尚曾因本件土地增值稅糾
    紛，為被上訴人、黃戀媚出售大仁段第521-1 地號土地時支
    付33,117元等情，為兩造所不爭執，足見證人蘇定國於本件
    訴訟中，應無偏袒被上訴人之虞，其證言應為可採，堪認上
    訴人於簽訂買賣契約時未告知被上訴人30萬元是要辦理節稅
    之用。再參以被上訴人陳稱：當時簽約時，上訴人有試算土
    地增值稅，大約要90萬，所以我們才願意出30萬，但不知道
    他們沒有繳稅，也不知道他們會拿去買地等語，而原審被告
    兼上訴人訴訟代理人林中禾（即上訴人之夫）於原審對於系
    爭土地辦理節稅係為了蘇賜福節稅一事並不爭執（原審卷第
    332 頁）等情觀之，足見被上訴人當時交付30萬元係為補貼
    蘇賜福移轉系爭土地予黃戀媚時應繳納土地增值稅一事，應
    屬真實。
  3.上訴人雖以: 被上訴人既同意辦理節稅，上訴人豈有免費辦
    理節稅之理，故該30萬元係供辦理節稅之用置辯。惟被上訴
    人雖同意辦理節稅，但表示不知「節稅」之具體方式等語，
    再參以上訴人於簽訂買賣契約時，未告知被上訴人30萬元要
    供辦理節稅之用等情，已於前述，而系爭土地買賣契約書又
    明載「土地增值稅由被上訴人負擔30萬元，其餘由出賣人蘇
    賜福負擔」，故被上訴人與蘇賜福同意委由上訴人辦理節稅
    ，主要目的係幫蘇賜福節稅，被上訴人係依契約交付其願負
    擔之土地增值稅30萬元，上訴人就被上訴人同意該30萬元供
    辦理節稅之用，又無法舉證證明之，自難以被上訴人同意辦
    理節稅為由，遽認被上訴人交付30萬元係供辦理節稅之用。
  (二)綜上，被上訴人主張其交付30萬元予上訴人之目的，係為繳
    納土地增值稅之事實，堪信為真。上訴人抗辯係為辦理節稅
    之用云云，委無可取。
七、上訴人受領30萬元是否無法律上原因，是否因而受利益？被
    上訴人是否因而受損害？
  (一)經查:
  1.按無法律之原因而受利益，致他人受損害者，應返還其利益
    ；雖有法律上之原因，而其後已不存在者，亦同。民法第17
    9 條定有明文。被上訴人交付上訴人30萬元時，係為繳納系
    爭土地增值稅，故上訴人受領30萬元當時，固非無法律上原
    因，惟系爭土地以因共有物分割之原因移轉所有權登記與黃
    戀媚，移轉時因價值減少數額在分割後公告土地現值1 平方
    公尺內，依法無須繳納土地增值稅一情，有高雄縣政府地方
    稅務局岡山分局函文可佐（原審卷第168 頁），並為兩造不
    爭執，堪信為真實。故蘇賜福移轉系爭土地登記予黃戀媚，
    既無須繳納土地增值稅，且上訴人抗辯被上訴人交付30萬元
    係為辦理節稅等語，並無可採，已如前述，則被上訴人主張
    自無須繳納土地增值稅時起，上訴人受領該30萬元之法律上
    原因已不存在，自屬可採。上訴人抗辯其現有法律原因而受
    領云云，並無可取。
  2.上訴人另抗辯：當時以創設性共有物分割之方式辦理所有權
    移轉登記，經被上訴人同意，需代購入其他土地登記為黃戀
    媚與蘇賜福共有，再與系爭土地辦理「共有土地分割」，始
    得完成，是上開30萬元乃為購買鄭玉清所有之臺南市○區○
    ○段1053之9 地號土地之價款所需之費用，上訴人未受有利
    益云云。惟臺南市○區○○段1059之3 地號土地原登記為上
    訴人之兄鄭玉清所有，經上訴人以創設性共有物分割之方式
    辦理系爭土地所有權移轉登記，鄭玉清之上開土地於92年11
    月26日買賣登記為黃戀媚與蘇賜福共有，92年12月30日分割
    登記為蘇賜福所有，93年2 月20日買賣登記為訴外人陳淑來
    所有，93年8 月18日信託登記為林中禾所有，94年8 月26日
    買賣登記為訴外人財團法人臺南市取得私有既成道路基金會
    所有，96年3 月22日贈與登記為訴外人臺南市所有。另該土
    地的公告現值每平方公尺三萬元，面積為68平方公尺之事實
    ，有臺南市政府地政事務所土地異動資料可稽（原審卷第39
    2-396 頁），並為兩造所不爭執，堪信為真。則臺南市○區
    ○○段1059之3 地號土地，單以公告現值計算其價值即高達
    2 百零4 萬元，上訴人卻稱以30萬元向鄭玉清購買該土地，
    而參諸該土地之原所有人鄭玉清係上訴人之兄，嗣後該土地
    又輾轉信託登記為上訴人之夫林中禾所有等情，上訴人抗辯
    30萬元係購買合併土地而支出云云，其真實性已屬可疑。況
    且被上訴人並未同意其30萬元供上訴人辦理節稅之用，已於
    前述，上訴人受領30萬既為代繳土地增值稅，嗣後既無須繳
    納土地增值稅，上訴人拒返還之，被上訴人主張上訴人係無
    法律上原因受有此30萬元之利益等語，自屬實在，上訴人抗
    辯未受利益云云，並無可採。
  3.上訴人復抗辯: 被上訴人既無須繳納土地增值稅，已達節稅
    目的，故上訴人為其辦理節稅支出之30萬元，應由被上訴人
    支付，被上訴人未受損害云云。惟系爭土地係在92年12月29
    日辦理移轉登記予黃戀媚，其原規定地價或前次移轉現值原
    登記為「92年10月、12000 元/ 平方公尺」，嗣因財政部發
    現系爭土地係以上開創設性分割方式移轉，認土地所有權人
    取巧逃避繳納土地增值稅，故於93年8 月11日發布臺財稅字
    第09304539730 號函令（附原審院卷第82頁）：「... 依實
    質課稅原則及土地稅法第28、31條規定，該土地於分割後再
    移轉時，應以其分割前之原規定地價或前次移轉現值為原地
    價，計算漲價總數額課徵土地增值稅... 」等語，高雄縣路
    竹地政事務所依據上開函文，將系爭土地之原規定地價或前
    次移轉現值更正為「66年10月、85元平方公尺」，有該所98
    年2 月23日路地所三字第09800001074 號函文可稽（附原審
    院卷第95-97 頁）。因此，系爭土地於92年間以創設性共有
    物方式辦理移轉登記，雖無須繳納土地增值稅，但財政部93
    年8 月11日頒布上開函令後，黃戀媚出售自系爭土地分割出
    之大仁段第521-1 地號土地時，即由蘇賜福之子蘇定國代支
    付土地增值稅33,117元，足見被上訴人依契約應負擔之系爭
    土地增值稅，雖暫時無須繳納，但本應繳納之土地增值稅係
    轉於嗣後黃戀媚出售系爭土地時，應再依法繳納，則上訴人
    上開辦理節稅方法，縱上訴人抗辯不可歸責上訴人等語為可
    採，但既未能達到實際節稅目的，其抗辯已達節稅目的，應
    由被上訴人支付其辦理節稅支出之30萬元云云，自無可取。
    被上訴人主張因上訴人拒不返還30萬元，其受此損害等情，
    應為可信。
八、綜上所述，被上訴人主張其支付30萬元予上訴人供繳納土地
    增值稅，嗣既無須繳納增值稅，上訴人拒不返還該30萬元，
    係無法律上原因而受利益，被上訴人因而受有損害之事實，
    洵為可採。被上訴人本於不當得利之法律關係，請求上訴人
    給付30萬元及自98年11月11日起至清償日止，按年息5%計算
    之法定遲延利息，為有理由，應予准許。原審就此部分判命
    上訴人如數給付，並以給付金額未逾50萬元，依職權宣告假
    執行，及供擔保准免為假執行之宣告，並無違誤。上訴意旨
    指摘原判決此部分不當，求予廢棄改判，為無理由，應予駁
    回其上訴。
九、據上論結，本件上訴為無理由，依民事訴訟法第449 條第1
    項、第78條，判決如主文。
中    華    民    國    100   年    5     月     3    日
                            民事第五庭
                                審判長法官  簡色嬌
                                法      官  黃科瑜
                                法      官  陳真真
以上正本證明與原本無異。
本件不得上訴。
中    華    民    國    100   年    5     月     3    日
                                書  記  官  劉金萍